【裁判字號】    89,訴,1694
【裁判日期】    891227
【裁判案由】    重利
【裁判全文】
臺灣板橋地方法院刑事判決                        八十九年度訴字第一六九四號
    公  訴  人  臺灣板橋地方法院檢察署檢察官
    被      告  丁○○
                甲○○
                丙○○
    選任辯護人
右列被告因常業重利案件，經檢察官提起公訴（八十八年度偵字第二六０四七號），
本院判決如左︰
    主  文
丁○○、甲○○、丙○○共同以犯重利罪為常業，各處有期徒刑陸月，均緩刑肆年。
扣案之借據、收據、收款指示單各壹張、匯款指示單貳張、現金新臺幣陸仟元均沒收
。
    事  實
一、丁○○、甲○○、丙○○三人明知真實姓名年籍不詳自稱「蔡姓」或「陳姓」之
    成年男子係經營俗稱之地下錢莊，竟分別與前揭自稱「蔡姓」或「陳姓」之成年
    男子，共同基於常業重利之犯意聯絡，而先後於民國八十九年八月間某日、九月
    十四日及九月十八日起，以月薪新臺幣（下同）三萬元之代價，受僱於前揭自稱
    「蔡姓」或「陳姓」之成年男子，由前揭自稱「蔡姓」或「陳姓」之成年男子於
    報紙上刊登「小額信用貸款」廣告對外招攬客戶，引誘不特定之借款人與其連繫
    ，利用借款人急迫、無經驗而急需用款之機會，貸予金錢，而取得與原本顯不相
    當之重利，丁○○、甲○○、丙○○則負責放款或收帳之工作，共同恃以為生，
    並以之為常業。嗣於八十八年九月九日十二時許，因有借款人乙○○亟需用款，
    而與前揭自稱「蔡姓」或「陳姓」之成年男子聯絡，丁○○即依前揭自稱「蔡姓
    」或「陳姓」成年男子之指示，前往臺北縣永和市○○路三七○號，並以「李先
    生」之名義，乘乙○○急迫、無經驗而急需用款之際，以五萬元，每十日為一期
    ，利息一萬元，即月息六十分之重利，並預扣一期利息之方式，將金錢貸予乙○○，因而取得與原本顯不相當之重利。迨於八十八年九月十八日下午三時三十分
    許，丁○○、甲○○、丙○○陸續受「蔡姓」或「陳姓」成年男子之指示，前往
    臺北縣三重市○○○路六五號前，向乙○○收款時，為警先後查獲，並於丁○○
    身上扣得借據、收據、匯款指示單各一張、現金二千元，於甲○○身上起獲收款
    指示單一張、現金二千元，於丙○○身上起出匯款指示單一張、現金二千元（上
    開金錢均係丁○○三人向客戶收取之利息）。
二、案經臺北縣警察局永和分局報請臺灣板橋地方法院檢察署檢察官偵查起訴。
    理  由
一、訊據被告丁○○坦承於右揭時地將上開款項貸予乙○○，並於前揭時地向乙○○
    收款等情；被告甲○○、丙○○固坦認於前揭時地向乙○○收款等情，惟皆矢口
    否認有何常業重利之犯行，被告三人均辯稱：伊等僅係受僱於一自稱「蔡姓」或
    「陳姓」之成年男子，負責從事收款業務，並未經營地下錢莊云云。另被告選任
    辯護人以警訊筆錄係被告於強暴脅迫下所為，不得作為證據；又被害人乙○○於
    警訊中稱其因缺錢向另一家信貸公司借款，當時該信貸公司要求其向民間信貸先
    借款，以視其信用狀況如何，因此向該地下錢莊借款等語，被害人乙○○為建立
    信用而向被告所任職之地下錢莊借款，則被害人乙○○並無急迫、輕率或無經驗
    之情事云云資為抗辯。經查：
（一）右揭犯罪事實，業據證人乙○○於警訊中證述屬實，並有於丁○○身上扣得借
      據、收據、匯款指示單各一張、現金二千元，於甲○○身上起獲收款指示單一
      張、現金二千元，於丙○○身上起出匯款指示單一張、現金二千元扣案足稽。
（二）被告丁○○於右揭時地，以五萬元，每十日為一期，利息一萬元，即月息六十
      分之重利，並預扣一期利息之方式，放款予被害人乙○○之事實，業據被告丁○○於警訊中供承在卷，核與證人乙○○於警訊中證述之情節相符。又被害人
      乙○○因急需用款，見中國時報廣告欄所刊登之貸款廣告，撥打電話向自稱為
      「張先生」之男子借款，經約定前往臺北縣永和市○○路三七０號與一位自稱
      為「戴先生」之男子見面，該男子要求乙○○先向報紙廣告之其他借貸公司借
      款，以視其信用狀況如何，乙○○依其指示向本件「蔡姓」或「陳姓」男子借
      款等情，業經被害人乙○○於警訊中陳述明確，是被害人乙○○向被告所任職
      之地下錢莊借款，雖係依其他貸款公司之指示所為，仍無礙於本件被害人乙○○於急迫、無經驗而急需用款之情狀下借款之認定，被告前揭所辯，尚無所據
      。
（三）被告三人雖以其等受「蔡姓」或「陳姓」成年男子之指示，向不特定之客戶收
      款，不知受僱於地下錢莊等詞置辯。惟被告丁○○自承：「後來蔡先生在電話
      中向我解說，我才知道這是借貸公司，我是向他人收取利息：：：」等語；被
      告甲○○自承：「我負責收款，收了五天後，發現每天均收一、二千元，感覺
      怪怪的：：：」等語；另被告丙○○則辯稱：「我向二、三個人收取款項後，
      發現他們臉色不是很好，才知道這是利息：：：」等語（見本院八十九年十二
      月十三日訊問筆錄）。另衡諸一般任職於正當公司、行號之從事收款業務之人
      員，於收取各項費用、貨款之時，係本於其所任職之公司、行號交付之各項繳
      費通知單、出貨單或其他單據之記載，前往繳費通知單、出貨單或其他各類單
      據上記載之住家或商店、行號，收取各類單據上記載之款項；且於收得款項之
      後，即出具收據或其他證明文書，交予對方收執，以為憑證；並於一定日期或
      期間內，將收取之款項繳回公司之營業所，以便公司之會計作帳並結清帳款，
      然被告三人於任職期間，非但不知公司之確切地址，亦不知與渠等接洽之人士
      之真實姓名年籍住所等資料，平日僅能靜待前揭自稱「蔡姓」或「陳姓」男子
      以電話單向聯絡指示，而前往指定之地點，向客戶收款，並於收得款項之後，
      再靜待前揭自稱「蔡姓」或「陳姓」成年男子之電話聯絡，前往約定之地點，
      將收得之款項交予公司；況被告係向素未謀面之人士收取借款之本金或利息，
      其等於收款之際，理應先行確認對方之身分，並對於應收款項之數額、所收款
      項性質究係本金或利息、積欠之債務若干予以核對，對方始可能放心將借款之
      本金或利息如數交予被告取回，則被告三人皆為心智成熟之成年人，對於自稱
      「蔡姓」或「陳姓」成年男子係經營高利貸放款業務之非法勾當，自應有所知
      悉或懷疑。
（四）被告三人並未提出任何診斷證明書足資佐證為警查獲之日，曾遭毆打等情，且
      於本署初訊時亦未曾言及警訊時有何遭致強暴脅迫乙節，參以被告丁○○於警
      訊及本署偵訊中一致供承由其本人放款予乙○○等語，被告甲○○、丙○○於
      警訊及本署偵訊中亦一致供稱僅從事收款之工作，並不知所收之款項為利息云
      云，嗣於本院審理時則坦承知悉所收取之款項係利息等語，益徵被告三人於警
      訊中之供述，應係出於渠等之自由意志，並無逼迫之情，併此敘明。綜上所陳
      ，被告三人上開所辯，顯係事後卸責之詞，不足採信。本件事證明確，被告前
      揭犯行均堪認定。
二、按刑法上所謂之常業犯，指反覆以同種類行為為目的之社會活動之職業性犯罪而
    言，至於犯罪所得之多寡，是否恃此犯罪為唯一之謀生職業，則非所問，縱令兼
    有其他職業，仍無礙於該常業罪之成立（最高法院八十五年台上字第五一０號判
    例意旨可資參照）。本件被告丁○○、甲○○、丙○○先後受僱於「蔡姓」或「
    陳姓」成年男子，多次受其指示向不特定之客戶貸款及收款利息等工作，顯然係
    基於常業犯意為之。核被告三人所為，均係犯刑法第三百四十五條之常業重利罪
    。又被告與「蔡姓」或「陳姓」之成年男子間，就前揭常業重利犯行，有犯意聯
    絡及行為分擔，應論以共同正犯。爰審酌被告三人之素行、智識程度，犯罪之動
    機、目的、手段、方法及犯後態度等一切情狀，量處如主文所示之刑，以示懲儆
    。末查，被告三人均未曾受有期徒刑以上刑之宣告，有臺灣高等法院檢察署刑案
    紀錄簡覆表一紙附卷可稽，被告經此偵審教訓，均知所戒慎，應無再犯之虞，本
    院認前開刑之宣告，以暫不執行為適當，爰併依刑法第七十四條第一款之規定諭
    知緩刑四年，以啟自新。
三、扣案之借據、收據、收款指示單各一張、匯款指示單二張，係本案共犯「蔡姓」
    或「陳姓」男子所有，且供犯重利罪所用之物，應依刑法第三十八條第一項第二
    款規定沒收；另扣案之現金六千元，係上開「蔡姓」或「陳姓」男子所有，且供
    犯重利罪所得之財物，應依刑法第三十八條第一項第三款規定沒收。
據上論斷，應依刑事訴訟法第二百九十九條第一項前段，刑法第二十八條、第三百四
十五條、第七十四條第一款、第三十八條第一項第二款、第三款，罰金罰鍰提高標準
條例第一條前段，判決如主文。
本案經檢察官方伯勳到庭執行職務。
中      華      民      國      八十九      年    十二    月    廿七    日
                                      臺灣板橋地方法院刑事第六庭
                                          法  官  侯  志  融
右正本證明與原本無異
如不服本判決，應於送達後十日內向本院提出上訴狀
                                          書記官  陳  淑  芳
中      華      民    國      九十        年    一      月    四      日
附錄本案論罪科刑法條全文：
刑法第三百四十五條
以犯前條之罪為常業者，處五年以下有期徒刑，得併科三千元以下罰金。


司法院資訊處製作；財團法人民間司法改革基金會備份。
